【裁判字號】    98,上訴,2028
【裁判日期】    981202
【裁判案由】    偽造文書等
【裁判全文】
臺灣高等法院臺中分院刑事判決     98年度上訴字第2028號
上  訴  人  臺灣臺中地方法院檢察署檢察官
上  訴  人
即  被  告  乙○○
上  訴  人
即  被  告  己○○
上  訴  人
即  被  告  丁○○
選任辯護人  常照倫  律師
            黃建閔  律師
上列上訴人因被告等偽造文書等案件，不服臺灣臺中地方法院98
年度訴字第2289號，中華民國98年8 月27日第一審判決（起訴案
號：臺灣臺中地方法院檢察署98年度偵字第12227 號），提起上
訴，本院判決如下：
    主  文
原判決關於乙○○、己○○犯罪事實一之(三)、(四)部分、關於丁○○犯罪事實一之(一)部分，暨定應執行刑部分均撤銷。
乙○○共同行使偽造公文書，足以生損害於公眾及他人，處有期
徒刑捌月，附表四所示之物沒收；又共同行使偽造公文書，足以
生損害於公眾及他人，處有期徒刑捌月，附表五所示之物沒收。
己○○共同行使偽造公文書，足以生損害於公眾及他人，處有期
徒刑柒月，附表四所示之物沒收；又共同行使偽造公文書，足以
生損害於公眾及他人，處有期徒刑柒月，附表五所示之物沒收。
丁○○共同行使偽造公文書，足以生損害於公眾及他人，處有期
徒刑壹年，附表一所示之物沒收。
其他上訴駁回。
乙○○上開撤銷改判與上訴駁回部分所處之刑，應執行有期徒刑
貳年陸月，附表一至六所示之物均沒收。
己○○上開撤銷改判與上訴駁回部分所處之刑，應執行有期徒刑
貳年，附表一至六所示之物均沒收。
丁○○上開撤銷改判與上訴駁回部分所處之刑，應執行有期徒刑
壹年肆月，附表一至三所示之物均沒收。
    事  實
一、乙○○經由管道得知真實姓名年籍不詳、綽號「小陳」之成
    年男子（下稱「小陳」）等人所屬之詐欺集團從事詐騙行為
    ，有利可圖，於民國98年3月間，即邀集己○○及丁○○共
    同參與該詐欺集團，接受指示從事假扮檢察官、書記官向被
    害人取款之工作，於騙取被害人財物得款後，實際到場詐騙
    者可共同分得詐騙金額百分之10作為報酬，嗣由「小陳」以
    拖運寄送之方式，將偽造之書記官「楊欽勝」、「王文強」
    印章各1枚、「法務部行政執行署台北執行處凍結管制命令
    印」（起訴書誤載為「法務部行政執行署台北執行處凍結管
    收命令」）印章1枚、「檢察執行處鑑」（起訴書誤載為「
    檢察執行處」）公印1枚、法務部服務證9張、印泥1個、法
    院（檢察署）公文信封18個（起訴書及原審均誤載為17個）
    、供找尋被害人住處之衛星導航器1臺、工作用行動電話3支
    【NOKIA廠牌行動電話（內含門號0000000000號SIM卡1張其
    後係供乙○○用）1支、NOKIA廠牌行動電話（內含門號
    0000000000號SIM卡1張其後供己○○用）1支及NOKIA廠牌行
    動電話（原內含有不詳門號之SIM卡1張，嗣經丁○○退出時
    交由乙○○、已丟棄）1支，以下稱供詐騙聯絡用之行動電
    話】均寄給乙○○，供詐騙被害人使用。
  (一)乙○○、己○○及丁○○與「小陳」等詐欺集團成年成員，
    共同意圖為自己不法之所有，基於行使偽造公文書、行使偽
    造特種文書、冒充公務員行使職權及詐欺取財之犯意聯絡，
    於98年3月27日上午10時許，由上開詐騙集團成員打電話給
    戊○○，冒稱係檢察官，並向戊○○佯稱：『因戊○○農會
    帳戶內之存款遭人冒領，要求戊○○將個人帳戶之存摺、印
    章交給檢察官保管』云云。上開詐騙集團成員見戊○○並未
    起疑，遂於同日，偽造「臺北地方法院地檢署監管科」公文
    1 紙，內容記載戊○○受該署監管清查農會帳戶等不實事項
    之公文書，旋即以上述供詐騙用之行動電話連絡乙○○前往
    便利商店收取上開偽造公文書之傳真，由乙○○持偽造之「
    法務部行政執行署台北執行處凍結管制命令印」印章、「檢
    察執行處鑑」公印，在該公文書上蓋印各1枚，並由乙○○
    駕駛車牌號碼821 2-UU號自用小客車，搭載己○○、丁○○
    持往戊○○位在臺中縣東勢鎮○○街75號之住處附近觀察地
    形，確認安全無虞後，乙○○隨即於同日下午3時許，至戊○○之住處，向戊○○當面出示上開偽造之公文書及偽造法
    務部服務證之特種文書而行使之，並冒充自己為法務部書記
    官而行使職權，足以生損害於臺灣臺北地方法院檢察署對於
    業務管理之正確性、法務部對於所轄人員管理之正確性及戊○○之權益，而己○○、丁○○則在現場附近把風，致使戊○○陷於錯誤，乃當場交付乙○○其所有之東勢鎮農會帳戶
    之存摺、印章。俟乙○○取得上開存摺、印章後，旋駕車搭
    載己○○、丁○○前往東勢鎮農會，由丁○○持戊○○東勢
    鎮農會之存摺、印章，臨櫃提領該帳戶內之存款新臺幣（下
    同）45萬元，得款後由乙○○、己○○、丁○○各分得1萬
    3500元、1萬3500元、1萬8000元（三人合計為4萬5千元），
    其餘均交給「小陳」等詐騙集團成員。
  (二)乙○○、己○○及丁○○等為避免警方查緝，另行與「小陳
    」等詐欺集團成年成員共同基於行使偽造特種文書之犯意聯
    絡，於98年4月初某日，由丁○○在其位於高雄市前金區之
    租屋處，將自己之照片先交予乙○○，再由乙○○轉交前揭
    詐騙集團成員以供偽造證件所需，而該詐騙集團成員隨後於
    同年4月7、8日，在高雄市○○路與瑞源路口，將貼附丁○○照片之偽造「蔡友維」駕駛執照、全民健康保險卡各1張
    交予乙○○，再由乙○○轉交丁○○，丁○○、乙○○隨後
    於同年4月14日，持上開偽造之偽造「蔡友維」駕駛執照、
    全民健康保險卡，至位於高雄市左營區之清泉崗小客車租賃
    公司（以下稱清泉崗公司）訂約租車而行使之，足以生損害
    於監理機關對於車籍管理之正確性、行政院衛生署全民健康
    保險局對全民健康保險卡核發之正確性、及蔡友維本人之權
    益。至渠等另共同基於行使偽造私文書之犯意聯絡，由丁○○冒稱係"蔡友維本人"至清泉崗公司，在租賃契約書上簽約
    偽造「蔡友維」之簽名、指印各2枚，而偽造私文書，並持
    以向清泉崗公司人員行使，承租車牌號碼3415-XN號自用小
    客車供渠等詐騙犯行使用，並足生損害於清泉崗小客車租賃
    公司及蔡友維之權益。
  (三)嗣丁○○退出上開詐欺集團，乙○○、己○○即與「小陳」
    等詐欺集團成年成員另共同意圖為自己不法之所有，基於行
    使偽造公文書、行使偽造特種文書、冒充公務員行使職權及
    詐欺取財之犯意聯絡，於98年4月20日，上開詐欺集團成員
    先後撥打電話給壬○○，並冒稱係「社會局人員」、「警察
    局小隊長」、「檢察官」等人，並向壬○○佯稱：『因壬○○之老人年金遭人冒領，需將金融帳戶之存摺、印章交由檢
    察官指派之人員保管』云云。上開詐騙集團成員見壬○○並
    未起疑，遂於98年4月21日，偽造「臺北地方法院地檢署監
    管科」公文1紙，且以電話聯絡乙○○前往便利商店收取上
    開偽造公文書之傳真，由乙○○持上述偽造之「法務部行政
    執行署台北執行處凍結管制命令印」印章、「檢察執行處鑑
    」公印，在該公文書上蓋印，並由乙○○駕駛上開以「蔡友
    維」名義承租之車牌號碼3415-XN號自用小客車，搭載己○○前往壬○○位在基隆市○○區○○路286巷6號之住處附近
    觀察地形，確認安全無虞後，乙○○隨即於同日，至壬○○
    之上開住處，向壬○○當面出示上開偽造之公文書及偽造法
    務部服務證之特種文書而行使之，並冒充自己為法務部書記
    官而行使職權，足以生損害於臺灣臺北地方法院檢察署對於
    業務管理之正確性、法務部對於人員管理之正確性及壬○○
    等人之權益，而己○○則在現場附近把風，致使壬○○陷於
    錯誤，乃當場交付乙○○基隆第一信用合作社及第二信用合
    作社帳戶之存摺、印章。俟乙○○取得上開存摺、印章後，
    旋駕駛上開自用小客車，搭載己○○前往基隆第一信用合作
    社及第二信用合作社，由乙○○持壬○○基隆第一信用合作
    社及第二信用合作社之存摺、印章，分別臨櫃提領該帳戶內
    之存款各40萬元、30萬元，得款後由乙○○、己○○各分得
    4 萬2000元、2萬8000元（合計7萬元），其餘均交給「小陳
    」等詐騙集團成員。
  (四)乙○○、己○○與「小陳」等詐欺集團成年成員另共同意圖
    為自己不法之所有，基於行使偽造公文書、行使偽造特種文
    書、冒充公務員行使職權及詐欺取財之犯意聯絡，於98年4
    月20日，由上開詐騙集團成員先後撥打電話給庚○○，冒名
    係「社會局人員」、「警察局小隊長」、「陳姓檢察官」等
    人，與庚○○取得聯繫，並向庚○○佯稱：『因庚○○之帳
    戶遭盜用，需將金融帳戶之存摺、印章交由檢察官指派之人
    員保管』云云。上開詐騙集團成員見庚○○並未起疑，遂於
    同年4月21日，偽造「臺北地方法院地檢署監管科」公文，
    且以行動電話聯絡乙○○前往便利商店收取上開偽造公文書
    之傳真，由乙○○持前述偽造之「法務部行政執行署台北執
    行處凍結管制命令印」印章、「檢察執行處鑑」公印，在該
    公文書上蓋印，並由乙○○駕駛上開車牌號碼3415-XN號自
    用小客車，搭載己○○前往庚○○位在基隆市○○區○○路
    77 號住處附近觀察地形，確認安全無虞後，乙○○隨即於
    同日，至庚○○之住處，向庚○○當面出示上開偽造之公文
    書及偽造法務部服務證之特種文書而行使之，並冒充自己為
    法務部書記官而行使職權，足以生損害於臺灣臺北地方法院
    檢察署對於業務管理之正確性、法務部對於人員管理之正確
    性及庚○○等人之權益，而己○○則在現場附近把風，致使
    庚○○陷於錯誤，乃當場交付乙○○郵局帳戶之存摺、印章
    。俟乙○○取得上開存摺、印章後，旋駕駛上開自用小客車
    ，搭載己○○先後前往南榮路郵局、港東郵局及海洋學院郵
    局，由乙○○持庚○○上開帳戶之存摺、印章，先後臨櫃提
    領該帳戶內之存款各30萬元、32萬元及2萬5000元，得款後
    由乙○○、己○○各分得3萬8700元、2萬5800元（合計6萬4
    千5百元），其餘均交給「小陳」等詐騙集團成員。
  (五)乙○○、己○○與「小陳」等詐欺集團成年成員另共同意圖
    為自己不法之所有，基於行使偽造公文書、行使偽造特種文
    書、冒充公務員行使職權及詐欺取財之犯意聯絡，於98年5
    月8日，上開詐騙集團成員打電話給辛○○，冒稱係「臺中
    社會局許小姐」、「警員黃文德」、「小隊長林志雄」、「
    檢察官陳漢強」等人，並佯稱：『因辛○○之身分資料遭冒
    用，且帳戶遭盜用為洗錢帳戶，需將存款集中在1個帳戶內
    ，並將該帳戶之存摺、印章交由檢察官指派之人員保管』云
    云。上開詐騙集團成員見辛○○並未起疑，遂於同年5月11
    日，偽造「臺北地方法院地檢署監管科」、「法務部台北行
    政執行處凍結管制執行命令」、「臺灣台北地方法院檢察署
    傳票」公文各1紙，且以電話聯絡乙○○前往便利商店收取
    上開偽造公文書之傳真，由乙○○持前述偽造之「法務部行
    政執行署台北執行處凍結管制命令印」印章、「檢察執行處
    鑑」公印，在該等公文書上蓋印，並由乙○○駕駛上開車牌
    號碼3415-XN號自用小客車，搭載己○○前往辛○○位在臺
    中市○區○○街23之5號15樓住處附近觀察地形，確認安全
    無虞後，乙○○隨即於同日，至辛○○住處樓下，向辛○○
    當面出示上開偽造之公文書及偽造法務部服務證之特種文書
    而行使之，並冒充自己為法務部書記官而行使職權，足以生
    損害於臺灣臺北地方法院檢察署、法務部行政執行署臺北執
    行處對於業務管理之正確性、法務部對於人員管理之正確性
    及辛○○等人之權益，而己○○則在現場附近把風，致使辛○○陷於錯誤，乃當場交付給乙○○臺灣中小企業銀行帳戶
    之存摺1本、印章1枚。俟乙○○取得上開存摺、印章後，旋
    駕駛上開自用小客車，搭載己○○於98年5月11日、12日，
    前往臺灣中小企業銀行，由乙○○持辛○○上開帳戶之存摺
    、印章，接續2日臨櫃提領該帳戶內之存款各47萬元、47萬
    元，得款後由乙○○、己○○分得2萬8200元、1萬8800元（
    合計4萬7千元），惟乙○○、己○○於98年5月12日，前往
    臺灣中小企業銀行忠明分行，接續提領辛○○上開帳戶內之
    存款47萬元後未久，旋為警於同日下午2時許，在臺中市○○路○段與東大路1段口逮捕查獲，並當場扣得渠等所有供犯
    罪所用偽造之書記官印章2枚、「法務部行政執行署台北執
    行處凍結管制命令印」印章1枚、「檢察執行處鑑」公印1枚
    、法務部服務證9張、法院（檢察署）公文信封18張、印泥1
    個、衛星導航器1臺、工作用行動電話【NOKIA廠牌行動電話
    （內含門號0000000000號SIM卡1張係供乙○○所用）1支、
    NOKIA廠牌行動電話（內含門號0000000000號SIM卡1張係供
    己○○用）1支及NOKIA廠牌行動電話（原內含有不詳門號之
    SIM卡1張，嗣經丁○○交由乙○○丟棄）1支】等、辛○○
    之存摺1本、印章1枚及現金50萬3100元（上開辛○○之存摺
    、印章及現金50萬3100元認係詐騙辛○○所得而已發還辛○○具領），及被告乙○○所有供其與親友聯絡之行動電話3
    支、被告己○○所有供其與親友聯絡之行動電話4支。又乙○○、己○○於上開(三)對壬○○、(四)對庚○○之犯罪在未被
    有偵查犯罪職權之公務員發覺前，主動向臺中縣警察局東勢
    分局員警自首上開(三)、(四)之犯罪，並接受裁判。而丁○○則
    於98年5月13日凌晨0時30分許，在高雄市○○區○○路47巷
    24號3樓之2，由警方拘提到案，並扣得乙○○、己○○、丁○○等供本案犯罪之偽造「蔡友維」駕駛執照、全民健康保
    險卡各1張等，及丁○○所有供其與親友聯絡之行動電話1支
    （門號000 0000000號）及供其平時使用之筆記型電腦1部。
二、案經戊○○、辛○○訴由臺中縣警察局東勢分局報告臺灣臺
    中地方法院檢察署檢察官偵查起訴。
    理  由
壹、證據能力部分
    按被告以外之人於審判外之陳述雖不符刑事訴訟法第159條
    之1至之4等4條之規定，而經當事人於審判程序同意作為證
    據，法院審酌該言詞陳述或書面陳述作成時之情況，認為適
    當者，亦得為證據；當事人、代理人或辯護人於法院調查證
    據時，知有刑事訴訟法第159條第1項不得為證據之情形，而
    未於言詞辯論終結前聲明異議者，視為有前項之同意，同法
    第159條之5定有明文。立法意旨在於傳聞證據未經當事人之
    反對詰問予以核實，原則上先予排除。惟若當事人已放棄反
    對詰問權，於審判程序中表明同意該等傳聞證據可作為證據
    ；或於言詞辯論終結前未聲明異議，基於尊重當事人對傳聞
    證據之處分權，及證據資料愈豐富，愈有助於真實發見之理
    念，且強化言詞辯論主義，使訴訟程序得以順暢進行，上開
    傳聞證據亦均具有證據能力。本案判決下列所引用之各該被
    告以外之人於審判外之陳述（包含書面陳述），性質上均屬
    傳聞證據，檢察官、被告、辯護人迄本院言詞辯論終結前，
    均未主張有刑事訴訟法第159條第1項不得為證據之情形，本
    院審認上開證據作成時之情況，認應無違法或不當情事，與
    本案待證事實間復具有相當之關聯性，以之作為證據應屬適
    當，依刑事訴訟法第159條之5第2項之規定，均有證據能力
    。
貳、實體部分
一、前揭犯罪事實，業據被告乙○○、己○○、丁○○分別於警
    詢、偵查、原審及本院審理時均坦承不諱，核與告訴人戊○○、辛○○、被害人壬○○於警、偵訊、及被害人庚○○於
    警詢之指訴相符，並有證人梁旗操於警詢之證述足憑，復有
    臺中縣警察局東勢分局扣押物品目錄表、贓物認領保管單、
    監視器畫面翻拍照片、偽造之臺北地方法院地檢署監管科公
    文、戊○○之東勢農會帳號00000000000000號帳戶往來明細
    查詢、東勢鎮農會取款憑條、汽車出租單、汽車租賃契約、
    查獲現場照片、臺灣臺北地方法院檢察署公文封、偽造之法
    務部台北行政執行處凍結管制執行命令、偽造之臺灣台北地
    方法院檢察署傳票、辛○○臺灣企銀帳號00000000000號帳
    戶存摺內頁影本、東勢鎮農會98年5月27日東鎮農信字第098
    20 00361號函檢附戊○○之開戶資料及往來明細查詢、中華
    股份有限公司98年6月1日儲字第0980042961號函、臺灣中小
    企業銀行西屯分行98年5月27日西屯字第234號函檢附辛○○
    開戶資料暨交易明細、有限責任基隆市第二信用合作社98年
    6月3日基二信社總字第A1001號函檢附壬○○帳戶申請書暨
    交易明細及提款監視畫面光碟、有限責任基隆第一信用合作
    社98年6月10日基一信字第1916號函檢附壬○○開戶資料暨
    交易明細及提款監視畫面光碟等在卷可稽，並有扣案之偽造
    書記官印章2枚、「法務部行政執行署台北執行處凍結管制
    命令印」印章1枚、「檢察執行處鑑」公印1枚、法務部服務
    證9張、印泥1個及法院（檢察署）公文信封18張、衛星導航
    器1臺、工作用行動電話3支【NOKIA廠牌行動電話（內含門
    號00000000 00號SIM卡1張）1支、NOKIA廠牌行動電話（內
    含門號000000 0000號SIM卡1張）1支及NOKIA廠牌行動電話
    （原內含有不詳門號之SIM卡1張，嗣經被告丁○○交由被告
    乙○○丟棄）1支】、偽造之「蔡友維」駕駛執照、全民健
    康保險卡各1張、辛○○之存摺、印章及現金50萬3100元可
    資佐證。核被告乙○○、己○○、丁○○之自白，均核與事
    實相符，堪信為真實。本案事證明確，被告乙○○、己○○
    、丁○○3人前揭犯行，均洵堪認定，應予依法論罪科刑。
二、按刑法所謂公印，係指公署或公務員職務上所使用之印信而
    言；所謂公印或公印文，係專指表示公署或公務員資格之印
    信而言，即俗稱大印與小官印及其印文（最高法院22年上字
    第1904號、69年臺上字第693號判例意旨參照）；次按公印
    之形式凡符合印信條例規定之要件而製頒，無論為印、關防
    、職章、圖記，如足以表示其為公務主體之同一性者，均屬
    之（最高法院89年度臺上字第3155號判決意旨參照）。而不
    符印信條例規定或不足以表示公署或公務員之資格之印文，
    如機關長官之簽名章僅屬於代替簽名用之普通印章，即不得
    謂之公印（最高法院86年臺上字第4631號判決意旨參照）。
    再按公文書係指公務員職務上製作之文書，刑法第10條第3
    項定有明文；而刑法上偽造文書罪，係著重於保護公共信用
    之法益，即使該偽造文書所載名義製作人實無其人，而社會
    上一般人仍有誤信其為真正文書之危險，仍難阻卻犯罪之成
    立（最高法院54年臺上字第1404號判例參照）。本案被告等
    人偽造之上述署印「臺北地方法院地檢署監管科」、「法務
    部台北行政執行處凍結管制執行命令」等公文，雖分別係以
    檢察署監管科、法務部台北行政執行處之名義製作，惟查實
    際上並無該等單位，然其內容均與犯罪偵查事項有關，核與
    法務部、檢察署等相關單位之業務相當，且一般人苟非熟知
    該檢察組織之職稱，尚不足以分辨該單位是否實際存在，仍
    有誤信該等文書外觀為公務員職務上所製作之真正文書之危
    險，堪認係偽造之公文書。另偽造之「臺灣台北地方法院檢
    察署傳票」，係以臺灣臺北地方法院檢察署名義製作，自屬
    偽造之公文書。再查，上開偽造公文書所蓋用之偽造「法務
    部行政執行署台北執行處凍結管制命令印」印文，非依印信
    條例規定，由上級機關所製發之印信蓋印，以表示該機關之
    資格者甚明，自非公印文，僅屬通常印文。至偽造之「檢察
    執行處鑑」印戳，因係表示公務機關或機關長官資格及其職
    務之印信，自屬公印文。另按法務部服務證由形式上觀之，
    已足表明係由法務部所製發，用以證明出示服務證者確屬在
    該機關任職服務之公務員；健保卡屬參與全民健康保險之被
    保險人持以就醫，並獲得保險給付之憑證；而汽車駕照為駕
    駛汽車之許可憑證，由駕駛人向公路監理機關申請登記，考
    驗及格後發給之，均應屬刑法第212條所規定之特種文書。
三、核被告乙○○、己○○、丁○○就犯罪事實欄一之(一)所為、
    被告乙○○、己○○就犯罪事實欄一之(三)、(四)、(五)所為，均
    係分別犯刑法第216條、第211條之行使偽造公文書罪、同法
    第216條、第212條行使偽造特種文書罪、同法第158條第1項
    之冒充公務員行使職權罪、同法第339條第1項之詐欺取財罪
    ，又被告乙○○、己○○、丁○○就犯罪事實欄一之(二)所為
    ，係犯刑法第216條、第212條行使偽造特種文書罪、及同法
    第216條、第210條行使偽造私文書罪。被告乙○○、己○○
    、丁○○與「小陳」等詐欺集團成年成員間，就犯罪事實欄
    一之(一)、(二)，被告乙○○、己○○與「小陳」等詐欺集團成
    年成員間，就犯罪事實欄一之(三)、(四)、(五)，有犯意聯絡及行
    為分擔，均應論以共同正犯。被告乙○○、己○○、丁○○
    與綽號「小陳」成年人及所屬不法犯罪集團成年成員共同偽
    刻印章、公印，及偽造印文、公印文之行為，均係偽造公文
    書之階段行為，為偽造公文書行為所吸收，而偽造公文書後
    持以行使，其偽造之低度行為，為行使之高度行為吸收；另
    渠等共同偽造法務部服務證、「蔡友維」之駕駛執照、健康
    保險卡之特種文書之低度行為，為行使之高度行為所吸收；
    渠等共同偽造「蔡友維」署押之行為，為偽造私文書之階段
    行為，其偽造之低度行為，為行使之高度行為吸收，均不另
    論罪。被告乙○○、己○○、丁○○與「小陳」等詐欺集團
    成員同時偽造「蔡友維」之駕駛執照、全民健康保險卡，其
    時間密接，所犯之構成要件相同，及被告乙○○、己○○與
    「小陳」等詐欺集團成員於98年5月11日、12日臨櫃提領被
    害人辛○○上開帳戶各47萬元、47萬元，其時間密接，且均
    係自同一被害人提領，應均屬接續犯，而論以一罪。又按基
    於一個犯罪決意，實施數犯罪構成要件之行為，彼此實施行
    為完全、大部分或局部同一，得評價為一個犯罪行為論以想
    像競合，被告行使偽造公文書、行使偽造特種文書及冒充公
    務員行使職權，均係從事施行詐術之詐欺取財犯行之一部，
    且於行使偽造公文書、行使偽造特種文書之時，即同時著手
    冒充公務員行使職權構成要件之實行，是以被告乙○○、趙
    景、丁○○添所犯之行使偽造公文書、行使偽造特種文書、
    冒充公務員行使職權及詐欺取財4罪之間，應屬一行為觸犯
    數個相異罪名，均為想像競合，均應從較重之行使偽造公文
    書罪論處。（最高法院97年台上字第1880號判決意旨參照）
    ，故自宜認被告等係出於一個犯意，實行一個犯罪行為，而
    侵害國家法益、社會法益及個人法益，該當於行使偽造公文
    書、特種文書、僭行公務員職權、詐欺取財之四罪構成要件
    ，即一行為觸犯數罪名，應依想像競合犯規定，均從一重罪
    刑法第216條、第211條行使偽造公文書罪處斷，起訴意旨認
    此部分係犯意個別，行為互殊，應予分論併罰，容有誤會。
    被告乙○○、己○○就犯罪事實欄一之(一)、(三)、(四)、(五)所犯
    之行使偽造公文書罪及犯罪事實欄一之(二)所犯之行使偽造特
    種文書罪、行使偽造私文書罪，被告丁○○就犯罪事實欄一
    之(一)所犯之行使偽造公文書罪及犯罪事實欄一、(二)所犯之行
    使偽造特種文書罪、行使偽造私文書罪，犯意各別，均應分
    論併罰。至公訴人雖於所犯法條欄內並未記載被告等人犯有
    偽造印章、印文之犯行，然起訴書事實欄內業已述及於此等
    事實，該等事實既業經檢察官提起公訴，本院自得予以審理
    。末按刑法第62條所謂「發覺」，固非以有偵查犯罪職權之
    機關或人員確知其人犯罪無誤為必要，而於對其發生嫌疑時
    ，即得謂為已發覺；但此項對犯人之嫌疑，仍須有確切之根
    據得為合理之可疑者，始足當之，若單純主觀上之懷疑，要
    不得謂已發生嫌疑（最高法院72年度臺上字第641號判例參
    照），本件有關被告乙○○、己○○所犯犯罪事實欄一之(三)
    、(四)部分犯行，係被告乙○○、己○○於98年5月12日為警
    查獲，在有偵查犯罪職權之機關或個人發覺其犯罪前，主動
    坦承有為犯罪事實欄一之(三)、(四)之犯行而自首，且主動接受
    裁判，業據證人即警員甲○○於本院審理時證稱：「本案的
    起因是因為我們轄區的戊○○遭詐騙，我們追查出被告乙○○、丁○○二人涉有重嫌循線追查。在查獲被告乙○○、己○○的時候，當場有另外扣到被害人辛○○的存摺等物詳如
    扣押筆錄所載，其他二件（基隆）的被害人庚○○、壬○○
    ，這二案是被告乙○○、己○○主動向警方陳述的，他們不
    知道被害人的名字，只有說他們有做過這二個案件，當時我
    們不知道他們二人在基隆有犯案，我們再循線調出資料。」
    等語明確（見本院卷第122頁背面），足徵被告乙○○、己○○確係在警員未發現有確切之根據得為合理之懷疑前，即
    主動供述其等上開犯罪事實一之(三)、(四)犯行，被告乙○○、
    己○○係對於上開未發覺之罪自首而接受裁判，爰依自首之
    規定，就其等上開部分所犯各罪各減輕其刑。
五、關於被告乙○○、己○○犯罪事實一之(三)、(四)部分，及被告
    丁○○犯罪事實一之(一)部分，原審認被告乙○○、己○○、
    丁○○罪證明確而予科刑，固非無見，惟查：被告乙○○、
    己○○於其等所犯犯罪事實一之(三)、(四)犯罪在未被有偵查犯
    罪職權之公務員發覺前，主動向臺中縣警察局東勢分局員警
    自首犯罪，並接受裁判，已符刑法第62條之規定，及被告丁○○於本院已與被害人戊○○達成和解，有和解書附卷為憑
    （見本院卷第139頁），原審未及為審酌，即有未當。被告
    乙○○、己○○、丁○○執此提起上訴，此部分之上訴，為
    有理由，自應由本院將原判決關於被告乙○○、己○○犯罪
    事實一之(三)、(四)部分、被告丁○○犯罪事實一之(一)部分，及
    各定應執行刑，均予以撤銷改判。爰審酌本件被告等詐騙模
    式，係先由詐騙集團成年成員偽造司法機關公文書以取信被
    害人，被告等分工冒充司法人員僭行職權取信於無辜之被害
    人、藉機詐騙款項得手，其等污衊司法，嚴重影響國家經濟
    秩序及社會治安，破壞民眾對於司法行政機關之信任，造成
    被害人等之損失非微，並考量被告乙○○邀集被告己○○、
    丁○○加入犯罪集團，並擔任與犯罪集團聯繫之角色，惡性
    較重，另考量被告己○○於上開犯罪集團中擔當之把風角色
    與分工、考量被告丁○○於上開犯罪一之(一)部分擔當之提款
    角色與分工旋不久即退出該詐騙集團，且已與被害人和解賠
    償損害，顯見已悔悟前非，但查其前有賭博罪經判處有期徒
    刑2月確定之前科，不符刑法第74條第1項宣告緩刑之要件，
    及被告乙○○、己○○犯後坦承犯行之犯後態度，及渠等造
    成被害人損失之程度、犯罪所獲之利益及其犯罪之動機、目
    的及手段等一切情狀，分別量處如主文第二項、第三項及第
    四項所示之刑。至扣案之偽造書記官之印章2枚、「法務部
    行政執行署台北執行處凍結管制命令印」之印章1枚、「檢
    察執行處鑑」之公印1枚，不問屬於犯人與否，均應依刑法
    第219條規定宣告沒收。另以「蔡友維」名義簽立之汽車租
    賃契約書，業已交付予出租業者，非屬被告等人所有，爰不
    予沒收該租賃契約書，然該汽車租賃契約書上偽造之「蔡友
    維」署押（含簽名2枚、指印2枚），係刑法第219條之規定
    ，不問屬於犯人與否，均沒收之。另偽造「臺北地方法院地
    檢署監管科」公文書1紙【用以詐騙被害人壬○○】、偽造
    「臺北地方法院檢察署監管科」公文書1紙【用以詐騙被害
    人庚○○】，均已分別交付於被害人壬○○、庚○○收受，
    則該物非屬被告乙○○、己○○所有，除上開各公文書上之
    偽造法務部行政執行署臺北執行處管制命令印文、檢察執行
    處鑑公印文各1枚，應依刑法第219條予以沒收外，依同法第
    38 條第3項之規定，即不得再對各該文書諭知沒收（最高法
    院43年臺上字第747號判例意旨參照）。另偽造之法務部服
    務證9張，均為被告乙○○、己○○、丁○○與「小陳」等
    犯罪集團成員犯罪所用之物，爰依刑法第38條第1項第2款沒
    收之，又扣案之法院（檢察署）公文信封18張、印泥1個、
    衛星導航器1臺、工作用行動電話3支【NOKIA廠牌行動電話
    （內含門號0000 000000號SIM卡1張）1支、NOKIA廠牌行動
    電話（內含門號0000000000號SIM卡1張）1支及NOKIA廠牌行
    動電話（原內含有不詳門號之SIM卡1張，嗣經被告丁○○交
    由被告乙○○丟棄）1支】，為詐欺集團成員「小陳」等人
    交給被告乙○○、己○○用以詐騙被害人所用之物，除原插
    置於上開NOKIA行動電話之不詳門號SIM卡1張，業經被告丁○○交由被告乙○○丟棄，為免執行之困難，不為沒收宣告
    外，均依刑法第38條第1項第2款之規定沒收之。
六、關於被告乙○○、己○○犯罪事實一之(一)、(二)、(五)部分，及
    被告丁○○犯罪事實一之(二)部分，原審經審理結果，認被告
    等人罪證明確，適用刑法第28條、第216條、第211條、第
    212 條、第210條、第158條第1項、第339條第1項、第55條
    、第219條、第38條第1項第2款、第3款、第51條第5款，刑
    法施行法第1條之1第1項、第2項前段等規定，並審酌被告乙○○、己○○、丁○○不思正途，圖謀非法所得參與詐欺集
    團，假借司法機關名義詐騙他人財物，嚴重危害司法信譽，
    造成被害人之損失非微，並考量被告乙○○邀集被告己○○
    、丁○○加入犯罪集團，並擔任與犯罪集團聯繫之主要角色
    ，惡性較重，另考量被告己○○、丁○○分別於上開犯罪集
    團中擔當之角色與分工，及被告丁○○僅從事一次詐騙行為
    、提供照片供偽造駕照及健保卡後旋及時悔悟，未再繼續參
    與，認有悔意，及被告3人犯後坦承犯行之犯後態度，及渠
    等造成被害人損失之程度、犯罪所獲之利益及其犯罪之動機
    、目的及手段等一切情狀，就被告乙○○犯罪事實一之(一)、
    (二)、(五)依序量處有期徒刑1年3月、3月、4月、及1年4月；就
    被告己○○犯罪事實一之(一)、(二)、(五)依序量處有期徒刑1年2
    月、3月、4月、1年3月；就被告丁○○犯罪事實一之(二)部分
    依序量處有期徒刑3月、4月。復說明扣案之偽造書記官之印
    章2枚、「法務部行政執行署台北執行處凍結管制命令印」
    之印章1枚、「檢察執行處鑑」之公印1枚，不問屬於犯人與
    否，均應依刑法第219條規定宣告沒收。另偽造「臺北地方
    法院地檢署監管科」公文書1紙【用以詐騙被害人戊○○】
    、偽造「臺北地方法院地檢署監管科」公文書1紙【用以詐
    騙被害人壬○○】、偽造「臺北地方法院檢察署監管科」公
    文書1紙【用以詐騙被害人庚○○】及偽造「臺北地方法院
    地檢署監管科」、「法務部台北行政執行處凍結管制執行命
    令」、「臺灣台北地方法院檢察署傳票」公文書各1紙【用
    以詐騙被害人辛○○】，均已分別交付於被害人戊○○、壬○○、庚○○及辛○○收受，則該物非屬被告所有，除上開
    各公文書上之偽造法務部行政執行署臺北執行處管制命令印
    文、檢察執行處鑑公印文各1枚，應依刑法第219條予以沒收
    外，依同法第38條第3項之規定，即不得再對各該文書諭知
    沒收（最高法院43年臺上字第747號判例意旨參照）。另偽
    造之法務部服務證9張、偽造之「蔡友維」駕駛執照、全民
    健康保險卡各1張，均為被告乙○○、己○○、丁○○與「
    小陳」等犯罪集團成員犯罪所生及所用之物，爰依刑法第38
    條第1項第2款、第3款沒收之。又扣案之法院（檢察署）公
    文信封18張、印泥1個、衛星導航器1臺、工作用行動電話3
    支【NOKIA廠牌行動電話（內含門號0000000000號SIM卡1張
    ）1 支、NOKIA廠牌行動電話（內含門號000000000 0號SIM
    卡1 張）1支及NOKIA廠牌行動電話（原內含有不詳門號之
    SIM卡1張，嗣經被告丁○○交由被告乙○○丟棄）1支】，
    為詐欺集團成員「小陳」等人交給被告乙○○、己○○、丁○○用以詐騙被害人所用之物，除原插置於上開NOKIA行動
    電話之不詳門號SIM卡1張，業經被告丁○○交由被告乙○○
    丟棄，為免執行之困難，不為沒收宣告外，餘均係被告等及
    詐騙集團所有且供犯罪所用，依刑法第38條第1項第2款之規
    定沒收之。另其餘扣案之被告乙○○所有之3支行動電話（
    除0000000000號該支外）、己○○所有之4支行動電話（除
    0000000000號該支外）、丁○○所有之1支行動電話（即
    0000000000號該支電話）、筆記型電腦1部，經被告乙○○
    、己○○、丁○○否認係供本案犯罪之用，復無積極證據證
    明上開扣案物品與本案犯罪有關，自不另為沒收之諭知。核
    其認事用法俱無不當，量刑亦稱允洽。檢察官上訴對被告乙○○、己○○、丁○○具體請求依序判處有期徒刑4年2月、
    4年2月、2年6月，並對被告等人請求諭知刑前強制工作，惟
    本院認本案量處被告乙○○、己○○、丁○○如主文所示之
    刑，均已足收懲儆之效，無宣告刑前強制工作之必要（理由
    詳如後述），是檢察官之上訴為無理由。被告乙○○、己○○、丁○○此部分上訴意旨均指摘原判決量刑過重云云，惟
    本件原審已審酌刑法第57條各款所列情狀，各罪所量處之刑
    均接近法定最低刑期，並未失之過重，被告等人此部分之上
    訴，均非有理由，應予駁回。被告乙○○、己○○、丁○○
    撤銷改判部分與駁回上訴部分，由本院定其應執行刑如主文
    第五、六、七項所示。
七、末按「有犯罪之習慣或因遊蕩或懶惰成習而犯罪者，於刑之
    執行前，令入勞動場所，強制工作。」固為刑法第90條第1
    項所規定。然保安處分係針對受處分人將來之危險性所為之
    處置，以達教化、治療之目的，為刑罰之補充制度。我國現
    行刑法採刑罰與保安處分雙軌制，係在維持行為責任之刑罰
    原則下，為協助行為人再社會化之功能，以及改善行為人潛
    在之危險性格，期能達成根治犯罪原因、預防犯罪之特別目
    的。是保安處分中之強制工作，旨在對嚴重職業性犯罪及欠
    缺正確工作觀念或無正常工作因而犯罪者，強制其從事勞動
    ，學習一技之長及正確之謀生觀念，使其日後重返社會，能
    適應社會生活。前揭刑法第90條第1項規定，即係本於保安
    處分應受比例原則之規範，使保安處分之宣告，與行為人所
    為行為之嚴重性、行為人所表現之危險性及對於行為人未來
    行為之期待性相當之意旨而制定，而由法院視行為人之危險
    性格，決定應否令入勞動處所強制工作，以達預防之目的。
    查被告乙○○、己○○所為詐騙犯行僅4件，被告丁○○所
    為詐騙犯行亦僅1件，所得財物非鉅，依現有卷內資料，尚
    無積極證據足證被告乙○○、己○○、丁○○等人如何有犯
    罪之習慣，或因遊蕩或懶惰成習而犯罪。而被告乙○○、己○○、丁○○等人犯行雖影響社會治安非輕，但仍與嚴重職
    業性犯罪及欠缺正確工作觀念或無正常工作因而犯罪有間。
    本院審酌被告乙○○、己○○就所參與犯罪事實一之(三)、(四)
    部分為自首，及被告丁○○僅參與犯罪事實一之(一)、(二)部分
    旋即退出該集團、嗣並與被害人和解，及上述所有一切情狀
    ，認對被告乙○○、己○○、丁○○所量處之刑，已足資懲
    儆，檢察官上訴併請求宣告被告3人應於刑之執行前，令入
    勞動場所強制工作，核與上開被告3人所為行為之嚴重性、
    所表現之危險性及對於其未來行為之期待性，尚非相當，本
    院認無再令其入勞動場所強制工作之必要，爰不予宣告刑前
    強制工作。
據上論斷，應依刑事訴訟法第368條、第369條第1項前段、第364
條、第299條第1項前段，刑法第28條、第216條、第211條、第
212條、第210條、第158條第1項、第339條第1項、第55條、第
219條、第38條第1項第2款、第51條第5款，刑法施行法第1條之1
第1項、第2項前段，判決如主文。
本案經檢察官丙○○到庭執行職務。
中    華    民    國    98    年    12    月    2    日
            刑事第七庭    審判長法  官  林  榮  龍
                                法  官  江  錫  麟
                                法  官  張  惠  立
上列正本證明與原本無異。
如不服本判決應於收受送達後十日內向本院提出上訴書狀，其未
敘述上訴理由者，並得於提起上訴後十日內向本院補提理由書 (
均須按他造當事人之人數附繕本)「切勿逕送上級法院」。
                                書記官  陳  慈  傳
中    華    民    國    98    年    12    月    8    日
附錄：本案論罪科刑法條全文
中華民國刑法第158條第1項
冒充公務員而行使其職權者，處 3 年以下有期徒刑、拘役或 5
百元以下罰金。
中華民國刑法第210條
偽造、變造私文書，足以生損害於公眾或他人者，處 5 年以下
有期徒刑。
中華民國刑法第211條
偽造、變造公文書，足以生損害於公眾或他人者，處 1 年以上
7 年以下有期徒刑。
中華民國刑法第212條
偽造、變造護照、旅券、免許證、特許證及關於品行、能力服務
或其他相類之證書、介紹書，足以生損害於公眾或他人者，處1
年以下有期徒刑、拘役或 3 百元以下罰金。
中華民國刑法第216條
行使第 210 條至第 215 條之文書者，依偽造、變造文書或登載
不實事項或使登載不實事項之規定處斷。
中華民國刑法第339條第1項
意圖為自己或第三人不法之所有，以詐術使人將本人或第三人之
物交付者，處 5 年以下有期徒刑、拘役或科或併科 1 千元以下
罰金。
附表一：【詐騙被害人戊○○部分】
扣案之偽造書記官之印章貳枚、「法務部行政執行署台北執行處
凍結管制命令印」之印章壹枚、「檢察執行處鑑」之公印壹枚、
「臺北地方法院地檢署監管科」公文書上之偽造法務部行政執行
署台北執行處管制命令印印文壹枚、檢察執行處鑑公印文壹枚、
偽造之法務部服務證玖張、法院（檢察署）公文信封拾捌張、印
泥壹個、衛星導航器壹臺、NOKIA廠牌行動電話（內含門號
0000000000號SIM卡壹張）壹支、NOKIA廠牌行動電話（內含門號
0000000000號SIM卡壹張）壹支、NOKIA廠牌行動電話壹支。
附表二：
偽造之「蔡友維」駕駛執照、全民健康保險卡各壹張。
附表三：
租賃契約書上偽造「蔡友維」署押肆枚（簽名及指印各貳枚）。
附表四：【詐騙被害人壬○○部分】
扣案之偽造書記官之印章貳枚、「法務部行政執行署台北執行處
凍結管制命令印」之印章壹枚、「檢察執行處鑑」之公印壹枚（
以上同附表一所示者）、「臺北地方法院地檢署監管科」公文書
上之偽造法務部行政執行署台北執行處管制命令印印文壹枚、偽
造檢察執行處鑑公印文壹枚、偽造之法務部服務證玖張、法院（
檢察署）公文信封拾捌張、印泥壹個、衛星導航器壹臺、NOKIA
廠牌行動電話（內含門號0000000000號SIM卡壹張）壹支、NOKIA
廠牌行動電話（內含門號0000000000號SIM卡壹張）壹支。
附表五：【詐騙被害人庚○○部分】
扣案之偽造書記官之印章貳枚、「法務部行政執行署台北執行處
凍結管制命令印」之印章壹枚、「檢察執行處鑑」之公印壹枚（
以上同附表一所示者）、「臺北地方法院地檢署監管科」公文書
上之偽造法務部行政執行署台北執行處管制命令印印文壹枚、偽
造檢察執行處鑑公印文壹枚、偽造之法務部服務證玖張、法院（
檢察署）公文信封拾捌張、印泥壹個、衛星導航器壹臺、NOKIA
廠牌行動電話（內含門號0000000000號SIM卡壹張）壹支、NOKIA
廠牌行動電話（內含門號0000000000號SIM卡壹張）壹支。
附表六：【詐騙被害人徐祥生部分】
扣案之偽造書記官之印章貳枚、「法務部行政執行署台北執行處
凍結管制命令印」之印章壹枚、「檢察執行處鑑」之公印壹枚（
以上同附表一所示者）、「臺北地方法院地檢署監管科」公文書
上之偽造法務部行政執行署台北執行處管制命令印印文壹枚、偽
造檢察執行處鑑公印文壹枚、「法務部台北行政執行處凍結管制
執行命令」公文書上偽造之法務部行政執行署台北執行處管制命
令印印文壹枚、偽造檢察執行處鑑公印文壹枚、「臺灣台北地方
法院檢察署傳票」上偽造之法務部行政執行署台北執行處管制命
令印印文壹枚、偽造檢察執行處鑑公印文壹枚、偽造之法務部服
務證玖張、法院（檢察署）公文信封拾捌張、印泥壹個、衛星導
航器壹臺、NOKIA廠牌行動電話（內含門號0000000000號SIM卡壹
張）壹支、NOKIA廠牌行動電話（內含門號0000000000號SIM卡壹
張）壹支。


司法院資訊處製作；財團法人民間司法改革基金會備份。
